【裁判字號】    99,上訴,616
【裁判日期】    990422
【裁判案由】    妨害性自主
【裁判全文】
臺灣高等法院刑事判決                 99年度上訴字第616號
上  訴  人
即  被  告  甲○○
選任辯護人  黃教倫律師
上列上訴人因妨害性自主案件，不服臺灣基隆地方法院98年度訴
字第1118號，中華民國98年12月31日第一審判決（起訴案號：臺
灣基隆地方法院檢察署98年度偵字第3323號），提起上訴，本院
判決如下：
    主  文
上訴駁回。
甲○○緩刑伍年，緩刑期間付保護管束，並至醫療院所施以適當
之精神治療。
    事  實                                                                
一、甲○○係理髮業者，明知代號00000000之男子（82年4月生
    ，真實姓名年籍詳卷附代號與真實姓名對照表，以下簡稱Ａ
    男），係16歲以上未滿18歲之少年，且係輕度自閉症及智力
    發展遲緩之心智缺陷者，對性侵害欠缺自我防衛能力。詎甲
    ○○竟於98年7月10日16時許，趁Ａ男前來基隆市○○區○
    ○路41號渠所經營之理髮廳理髮時，基於乘機猥褻之犯意，
    利用Ａ男心智缺陷不知抗拒之機會，於理髮前，先以手自Ａ
    男短褲褲頭伸入其褲子內，撫摸Ａ男之生殖器，並於Ａ男前
    往理髮廳廁所小便時，尾隨其後，站在Ａ男後方，接續以手
    撫摸Ａ男生殖器，直至Ａ男射精在渠手上，而猥褻得逞。嗣
    於98年7月13日17時許，因Ａ男之母00000000Ａ（真實姓名
    年籍詳卷附代號與真實姓名對照表，下稱Ｂ女）發覺Ａ男有
    異，一再追問，始悉上情。
二、案經被害人Ａ男及被害人之母Ｂ女訴由基隆市警察局移送臺
    灣基隆地方法院檢察署檢察官偵查終結提起公訴。
    理  由
壹、程序部分：
一、非供述證據
    經本院爰引下列非供述證據：告訴人Ａ男中華民國身心障礙
    手冊1 紙及現場照片11張，經查均無公務員違法取證之情事
    存在，是均有證據能力先予敘明。
二、供述證據：
    按被告以外之人於審判外之言詞或書面陳述，除法律有規定
    者外，不得作為證據。又被告以外之人於審判外之陳述，雖
    不符合同法第159條之1至第159條之4之規定，但經當事人於
    審判程序同意作為證據，法院審酌該言詞陳述或書面陳述作
    成時之情況，認為適當者，亦得為證據。當事人、代理人或
    辯護人於法院調查證據時，知有第159條第1項不得為證據之
    情形，而未於言詞辯論終結前聲明異議者，視為有前項之同
    意，刑事訴訟法第159條第1項及第159條之5分別定有明文。
    經查，本院爰引之證人即告訴人Ａ男於警詢時及偵查中之證
    詞、95年11月20日治療鑑定安置評量表1 份及長庚紀念醫院
    96年1月3日診斷證明書1 紙，檢察官、被告及辯護人均於本
    院調查證據時，知有刑事訴訟法第159條第1項不得為證據情
    形，而未於言詞辯論終結前聲明異議，依刑事訴訟法第 159
    條之5之規定，視為同意作為證據，而具有證據能力。
貳、實體部分：
一、訊據被告甲○○固不否認有於上開時間及地點，以手撫摸Ａ
    男生殖器直至射精之行為，惟矢口否認涉有上開對少年利用
    其心智缺陷不知抗拒而為猥褻之犯行，辯稱：「伊不知道Ａ
    男有智能障礙，看不出來Ａ男是身心障礙之人，被告只知道
    Ａ男的個子很高大，被告年輕時也被人家這樣做過，被告不
    清楚現在法律不許可，Ａ男雖然領有身心障礙手冊，但為輕
    度自閉症，從外部行為看不出來，所以案發當時Ａ男的言行
    舉止與常人無異。」云云。經查：
  (一)證人即Ａ男之母Ｂ女於原審審理時結證稱：「Ａ男平常會傻
    笑，不時會流口水，嘴巴不時會張開，有時會不自覺的抓頭
    髮。」等語（見原審98年12月14日審理筆錄第4至5頁），並
    有Ａ男之中華民國身心障礙手冊1紙、95年11月20日治療鑑
    定安置評量表1份及長庚紀念醫院96年1月3日診斷證明書1紙
    附卷可稽，且經本院當庭勘驗Ａ男於98年8月6日偵訊光碟，
    結果顯示：Ａ男對於出生年月日、身分證號碼能正確回答，
    但住址只知道住在什麼路，詳細號碼不知，Ａ男咬字不清楚
    ，檢察官常要重複訊問才能確認清楚，Ａ男不善用言語，必
    須用偵訊娃娃輔助，讓檢察官體會後進一步訊問才能完整說
    明被害當時情節，Ａ男反應較常人遲鈍，常要停頓一下才能
    回答問題。綜上，可見Ａ男心智狀態及表達能力，在客觀上
    確實與同儕有異，Ａ男確實有輕度自閉症及智力發展遲緩情
    形，Ａ男係心智缺陷之人無疑。
  (二)證人Ａ男於警詢時證稱：「我在小便時，老闆（即被告）用
    他的手用我尿尿的地方，套到我很不舒服，直到黏黏的精液
    射在老闆的手裡，我嚇到了，老闆用手抓住我的生殖器，我
    沒有反抗，老闆告訴我，生殖器可以變長，我當時不願意老
    闆套弄我生殖器，我沒有拒絕老闆。因為覺得很噁心，在98
    年7月13日下午5時告訴媽媽。」等語（見98偵3323號第7頁
    ）。據此以觀，Ａ男對於性行為本身尚欠缺充分認知，且面
    對被告突如其來套弄其生殖器之行為，反應出不舒服、驚嚇
    及噁心等情緒，但不知應如何抗拒，顯見Ａ男確實欠缺對性
    侵害自我防衛能力。
  (三)證人Ｂ女於原審審理時另證稱：「被告的女兒是我同學，從
    Ａ男國二的時候起，就有到被告的店理髮，大約是4年前左
    右的事。之所以會讓Ａ男到被告店裡理髮，一方面因為是熟
    人，另一方面我家也住在附近。我沒有跟被告提過Ａ男的心
    智狀況，本案發生後，我才有跟被告的女兒提過。」等語（
    見原審98年12月14日審理筆錄第3至4頁）。核與被告於警詢
    時陳稱略以：「Ａ男的媽媽是我女兒的同學，Ａ男是我店裡
    理髮的客人，我們認識約2、3年之久。」等語（見98偵3323
    號第3頁）大致相符。證人Ｂ女雖於本案發生之後，始對被
    告女兒提及Ａ男的心智狀況，然觀Ａ男平常即有傻笑、流口
    水及不自覺的抓頭髮等異於同儕之行為，且被告既為Ａ男理
    髮已逾2年，且Ａ男之母與被告女兒有同學關係，雙方原本
    相識，被告當無未認知到Ａ男有心智缺陷之理，被告辯稱接
    觸被害人的時間很短，不知道被害人有心智缺陷等語，實乃
    避就卸責之詞，要難採信。
  (四)被告自承渠從來沒有用手摸其他客人的生殖器，為何這次會
    動手摸Ａ男的生殖器，渠也是一時想不出來等語（見原審98
    年12月14日審理筆錄第7頁）。查被告既從未撫摸過其他男
    客之生殖器，此次被告獨針對Ａ男而為撫摸生殖器之猥褻行
    為，若被告非在主觀上對於Ａ男心智缺陷狀況有所認知，豈
    敢在未徵得Ａ男之同意下，貿然以手撫摸其生殖器，甚至以
    指導之口吻，告知Ａ男這樣摸很舒服，生殖器會變長等語，
    益徵被告係利用Ａ男對於性侵害不知抗拒之心智缺陷，始敢
    為猥褻行為彰彰明甚。
  (五)況被告既經營理髮店，年已69歲，雖學歷係小學肆業，仍係
    有相當社會經驗之人，理當知悉利用心智缺陷之人不知抗拒
    而為該人手淫之猥褻行為係於法不容之違法行為，其辯稱不
    知伊行為是法律不許可的嚴重行為云云，於常理有違，殊不
    足採。
  (六)綜上所述，被告辯稱不知道Ａ男有心智缺陷，亦不知伊行為
    違法云云，均係事後飾詞狡辯之詞，不足採信。本件事證明
    確，被告利用Ａ男心智缺陷不知抗拒而為猥褻之行為，罪證
    明確，被告犯行洵堪認定，自應依法論科。
二、Ａ男係82年4月生，有妨害性自主案被害人代號與真實姓名
    對照表附卷可參，其於被告行為時係16歲以上未滿18歲之少
    年，而被告為成年人，亦有年籍資料在卷可稽，被告明知Ａ
    男為未滿18歲之少年，仍利用Ａ男之心智缺陷，不知抗拒，
    以手撫摸Ａ男生殖器，直至射精，是核被告所為，係犯兒童
    及少年福利法第70條第1項及刑法第225條第2項之成年人對
    少年利用其心智缺陷不知抗拒而為猥褻之行為罪。又被告先
    後以手接續撫摸Ａ男之生殖器而為猥褻行為，係屬為達成同
    一猥褻目的之接續猥褻行為，自應論以一罪為已足。再者，
    因被告係犯刑法第225條第2項之乘機猥褻罪，該罪名並未就
    被害人係少年定有特別處罰之規定，故仍應依兒童及少年福
    利法第70條第1項前段規定，加重其刑。
三、原審本於上開相同之認定，援引兒童及少年福利法第70 條
    第1項前段，刑法第11條前段、第225條第2項等規定，並審
    酌被告為滿足一己性慾，竟利用心智缺陷之Ａ男欠缺性侵害
    自我防衛能力，乘機對之為猥褻行為，顯不尊重他人之性自
    主權，Ａ男因此身心受創，加重其自閉症徵狀，且每星期均
    需接受心理輔導，益加深Ａ男及其母之生活負擔，對於Ａ男
    及其母均造成難以彌補之傷害，被告犯後猶否認犯行，妄以
    年輕時亦遭人性侵害，不知現在法律規定不許可等語飾詞卸
    責，顯見毫無悔意，且未取得Ａ男及其母之諒解，亦未與被
    害人達成和解，未賠償被害人，並被告之智識程度、生活狀
    況及犯罪之手段等一切情狀（惟於本院審理中，已與被害人
    達成和解，詳下述），量處有期徒刑一年，核其認事用法，
    並無違誤，量刑亦頗適當。本院另考量被害人Ｂ女向本院表
    達被告之行為對Ａ男造成無法彌補之重大傷害（見附卷Ｂ女
    陳報狀），且被告上訴猶否認知悉Ａ男係心智缺陷之人，認
    原審量刑過重云云，經核被告之上訴並無理由，應予駁回。
四、末查被告未曾故意犯罪受有期徒刑以上刑之宣告，有本院被
    告前案紀錄表可佐，其於本院審理時自承對Ａ男為猥褻行為
    ，並於本院審理時已與被害人達成民事和解，已賠償被害人
    新臺幣（下同）60萬元，有和解書及Ｂ女之陳報狀在卷可憑
    ，被告年已69歲，現罹患高血壓性心臟病、高血脂症、腎臟
    機能不全等疾病，其經此科刑教訓，日後當知所警惕，信無
    再犯之虞，本院認其所受上開刑之宣告，以暫不執行為適當
    ，併諭知緩刑五年，暨依刑法第93條第1項規定，於緩刑期
    內付保護管束，並依同法第74條第2項第6款規定，至醫療院
    所施以適當之精神治療，俾以適當之督促，以觀後效，並勵
    自新。
據上論斷，應依刑事訴訟法第368條，刑法第74條第1項第1款、
第2項第6款、第93條第1項第1款，判決如主文。
本案經檢察官許仲瑩到庭執行職務。
中    華    民    國    99    年     4    月    22    日
                  刑事第十七庭  審判長法  官  王聰明
                                      法  官  陳憲裕 
                                      法  官  黃雅芬
以上正本證明與原本無異。
如不服本判決，應於收受送達後10日內向本院提出上訴書狀，其
未敘述上訴之理由者並得於提起上訴後10日內向本院補提理由書
（均須按他造當事人之人數附繕本）「切勿逕送上級法院」。
                                      書記官  鄭雅云
中    華    民    國    99    年    4     月    22    日
附錄：本案論罪科刑法條全文
刑法第225條第2項：
對於男女利用其心神喪失、精神耗弱、身心障礙或其他相類之情
形，不能或不知抗拒而為猥褻之行為者，處6月以上5年以下有期
徒刑。
兒童及少年福利法第70條第1項：
成年人教唆、幫助或利用兒童及少年犯罪或與之共同實施犯罪或
故意對其犯罪者，加重其刑至2分之1。但各該罪就被害人係兒童
及少年已定有特別處罰規定者，不在此限。

司法院資訊處製作；財團法人民間司法改革基金會備份。
